---
title: "Psicologia - Análise Descritiva"
output: 
  flexdashboard::flex_dashboard:
    logo: "libs/Git.png"
    css: 'libs/custom.css'
    favicon: 'libs/Psico.png'
    theme:
      version: 4
      primary: "#75002B"
      navbar-bg: "#75002B"
---

<script>
$('.navbar-logo').wrap('<a href="https://github.com/AlissonRP/Psicologia-2019">');
</script>

```{r setup, include=FALSE, context = "server"}
knitr::opts_chunk$set(echo = F)
library(flexdashboard)
library(brazilmaps)
library(tidyverse)
library(readxl)
library(sqldf)
library(plotly)
library(kableExtra)
library(Rcpp)
library(geojsonio)
library(leaflet)
theme_set(theme_minimal())
scale_fill_discrete = \(...) scale_fill_brewer(... , palette="Set2")
gc()
memory.limit (9999999999)
rm(list=ls())
gc()
df=read_csv("../ALUNO_PSICO2019.CSV")
df = df |> 
    mutate(NU_IDADE=as.integer(NU_IDADE),CO_IES= as.integer(CO_IES),
           Classe_Idade=cut(NU_IDADE,breaks=c(15,18,21,25,30,65,90),
                     include.lowest = TRUE))
df=df |> 
  filter(NU_ANO_INGRESSO==2019,TP_SITUACAO!="7") |> 
  mutate(NU_IDADE=as.factor(NU_IDADE)) |> 
  mutate_if(is.double,as.factor) |> 
  select(-X1,-IN_INGRESSO_CONVENIO_PECG) |> 
  rename(Turno=TP_TURNO,Sexo=TP_SEXO,Idade=NU_IDADE,
         Nacionalidade=TP_NACIONALIDADE,Ingresso=NU_ANO_INGRESSO,
         Situação=TP_SITUACAO,`Apoio social`=IN_APOIO_SOCIAL, 
         `Reserva de Vagas` = IN_RESERVA_VAGAS, 
         Deficiência = IN_DEFICIENCIA) |>
  mutate(Sexo=fct_recode(Sexo,"Feminino"="1","Masculino"="2"),
         Turno=fct_recode(Turno,"Matutino"="1","Vespertino"="2",
                          "Noturno"="3","Integral"="4"),
         Nacionalidade=fct_recode(Nacionalidade,"Brasileira"="1",
                            "Exterior/Naturalizado"="2","Estrangeira"="3"),
         Situação=fct_collapse(Situação,Evadido=c("5","4"),
                               Retido=c("2","3","6")),
         `Apoio social`=fct_recode(`Apoio social`,"Não"= "0","Sim"="1"),
         `Reserva de Vagas`=fct_recode(`Reserva de Vagas`,
                                       "Não"="0","Sim"="1"),
         Deficiência = fct_recode(Deficiência,"Não"= "0","Sim"="1", "Sem resposta"="9"))

IES <- read_delim('../IES.CSV',delim=",")
IES = IES |>
  rename(Codigo = CO_IES)
attach(IES)
df <- df |> 
  inner_join(IES, by = c('CO_IES' = 'Codigo'))

df <- df |> 
  mutate(CO_UF1 = as.factor(CO_UF), CO_REGIAO1 = as.factor(CO_REGIAO)) |>
  mutate(Mobilidade = ifelse(CO_UF_NASCIMENTO == CO_UF, 
                               "Mesmo estado", "Estado diferentes")) |> 
  mutate(UF = fct_recode(CO_UF1, "Rondônia" = "11", "Acre" = "12", 
                         "Amazonas" = "13", "Roraima" = "14", "Pará" = "15",
                         "Amapá" = "16", "Tocantins" = "17",
                         "Maranhão" = "21","Piauí" = "22",
                         "Ceará" = "23","Rio Grande do Norte" = "24",
                         "Paraíba" = "25","Pernambuco" = "26",
                         "Alagoas" = "27","Sergipe" = "28","Bahia" = "29",
                         "Minas Gerais" = "31","Espírito Santo" = "32",
                         "Rio de Janeiro" = "33","São Paulo" = "35",
                         "Paraná" = "41","Santa Catarina" = "42",
                         "Rio Grande do Sul" = "43",
                         "Mato Grosso do Sul" = "50","Mato Grosso" = "51",
                         "Goiás" = "52","Distrito Federal" = "53" ), 
         Região = fct_recode(CO_REGIAO1,"Norte"= "1", "Nordeste" = "2",
                             "Sudeste"="3","Sul"="4",
                             "Centro-Oeste" = "5"),
         UF1 = fct_recode(CO_UF1, "RO" = "11", "AC" = "12", 
                         "AM" = "13", "RR" = "14", "PA" = "15",
                         "AP" = "16", "TO" = "17",
                         "MA" = "21","PI" = "22",
                         "CE" = "23","RN" = "24",
                         "PB" = "25","PE" = "26",
                         "AL" = "27","SE" = "28","BA" = "29",
                         "MG" = "31","ES" = "32",
                         "RJ" = "33","SP" = "35",
                         "PR" = "41","SC" = "42",
                         "RS" = "43",
                         "MS" = "50","MT" = "51",
                         "GO" = "52", "DF" = "53")) |>
             select(-CO_UF1, -CO_REGIAO1, -X1, -CO_UF_NASCIMENTO)


grafico=function(df,v1,v2){
df |> 
  ggplot(aes({{v1}},fill={{v2}})) + 
  geom_bar(position = "dodge")+
  scale_fill_brewer(palette = "Set2")+
  theme(
     panel.grid.major.x = element_blank(),
     panel.grid.minor.x = element_blank()) +
    labs(x=df|>
         select({{v1}}) |> 
         names(), y='Quantidade de alunos')
}

```

```{r}

query1 <- sqldf("SELECT Região,CO_REGIAO, COUNT(*) FROM df WHERE Situação='Evadido' GROUP BY CO_REGIAO")
query2 <- sqldf("SELECT Região,CO_REGIAO, COUNT(*) FROM df WHERE Situação='Retido' GROUP BY CO_REGIAO")
df2 <- data.frame(query1)
df2 <- df2 |> 
  mutate(Evadido = query1$`COUNT(*)`, n = query2$`COUNT(*)` + query1$`COUNT(*)`)

row.names(df2) <- df2$CO_REGIAO
df2 <- df2 |>
arrange(CO_REGIAO)

df2 <- df2 |>
  mutate(CO_REGIAO = as.double(CO_REGIAO)) |>
  mutate(EvasãoPercentual = round((Evadido/n*100),2)) |>
  mutate(Região = query2$Região)

query3 <- sqldf("SELECT UF, CO_UF,UF1, Situação, COUNT(*) FROM df 
                WHERE Situação='Evadido' GROUP BY CO_UF")
query4 <- sqldf("SELECT UF, CO_UF, UF1, Situação, COUNT(*) FROM df GROUP BY CO_UF")
df3 <- data.frame(query3)
df3 <- df3 |> 
  mutate(Evadido = query3$`COUNT(*)`, n = query4$`COUNT(*)`, 
         CO_UF = query4$CO_UF)
df3 <- df3 |>
  mutate(CO_UF = as.double(CO_UF)) |>
  mutate(EvasãoPercentual = round((Evadido/n*100),2)) |>
  mutate(UF = query4$UF)

row.names(df3) <- df3$CO_UF
df3 <- df3 |>
arrange(CO_UF)

```

# Variáveis dicotômicas

Row {.tabset}
-----------------------------------------------------------------------

### Deficiência x situação

```{r}
g4 <- df |> 
  subset(Deficiência != "Sem resposta") |>
  grafico(Deficiência,Situação)
  ggplotly(g4)
```

### Proporcionalidade

```{r}

g5 <- df |> 
  subset(Deficiência != "Sem resposta") |>
  ggplot(aes(Situação, fill=Situação)) + 
  geom_bar()+
  scale_fill_brewer(palette = "Set2")+
  theme(
     panel.grid.major.x = element_blank(),
     panel.grid.minor.x = element_blank(), legend.position="none") +
  facet_wrap(~Deficiência, ncol = 1, scales="free_y") +
    labs(x=df|>
         select(Situação) |> 
         names(), y='Quantidade de alunos')
ggplotly(g5)
```

### Reserva de Vagas x Situação

```{r}
g3 <- df |>
grafico(`Reserva de Vagas`,Situação)
ggplotly(g3)
```

### Proporcionalidade

```{r}

g6 <- df |> 
  ggplot(aes(Situação, fill=Situação)) + 
  geom_bar()+
  scale_fill_brewer(palette = "Set2")+
  theme(
     panel.grid.major.x = element_blank(),
     panel.grid.minor.x = element_blank(), legend.position="none") +
  facet_wrap(~`Reserva de Vagas`, ncol = 1, scales="free_y") +
    labs(x=df|>
         select(Situação) |> 
         names(), y='Quantidade de alunos')
ggplotly(g6)
```

Row {.tabset}
-----------------------------------------------------------------------

### Sexo x Situação

```{r}
g1 <- df |>
grafico(Sexo, Situação)
ggplotly(g1)
```

### Mobilidade x Situação

```{r}
g11 <- df |> subset(!is.na(Mobilidade)) |>
grafico(Mobilidade,Situação)
ggplotly(g11)

```

### Apoio Social x Situação 

```{r}
g2 <- df |>
grafico(`Apoio social`,Situação)
ggplotly(g2)
```


# Variáveis Politômicas
Row {.tabset}
-----------------------------------------------------------------------

### Turno x Situação

```{r}
g7 <- df |>
grafico(Turno,Situação)
ggplotly(g7)
```



Row {.tabset}
-----------------------------------------------------------------------

### Situação x Idade classificadas

```{r}
g9 <- df |>
grafico(Classe_Idade,Situação)
ggplotly(g9)
```

### Histograma de Situação x Idade

```{r}
g8 <- df |>
  ggplot(aes(x=as.double(Idade), fill=Situação)) +
  geom_histogram(binwidth=5) +  
  scale_fill_brewer(palette = "Set2")+
  theme(
     panel.grid.major.x = element_blank(),
     panel.grid.minor.x = element_blank()) +
    labs(y='Quantidade de alunos', x = 'Idade')
ggplotly(g8)
```


### Boxplot Situação x Idade

```{r}
g10 <- df |>
  ggplot(aes(x=Situação, y=Idade, fill = Situação)) +
  geom_boxplot() +
    scale_fill_brewer(palette = "Set2") +
  theme(
     panel.grid.major.x = element_blank(),
     panel.grid.minor.x = element_blank(), legend.position="none",
     axis.text.y=element_blank(),axis.ticks=element_blank()) +
  labs(x='Situação', y='Idade') 
ggplotly(g10)
```


# Variáveis Territoriais 

Row {.tabset}
-----------------------------------------------------------------------

### Região x Situação

```{r}
g13 <- df |>
  mutate(Região = Região |> fct_infreq()) |> 
grafico(Região,Situação)
ggplotly(g13)
```

### Proporcionalidade

```{r}
g12 <- df |> 
  ggplot(aes(Situação, fill=Situação)) + 
  geom_bar()+
  scale_fill_brewer(palette = "Set2")+
  theme(
     panel.grid.major.x = element_blank(),
     panel.grid.minor.x = element_blank(), legend.position="none") +
  facet_wrap(~Região, ncol = 1, scales="free_y") +
    labs(x=df|>
         select(Situação) |> 
         names(), y='Quantidade de alunos')
ggplotly(g12)
```



Row {.tabset}
-----------------------------------------------------------------------

### UF x Situação

```{r}
g15 <- df |>
    mutate(UF = UF |> fct_infreq() |> fct_rev()) |>
    grafico(UF,Situação)
g15 <- g15 + coord_flip() 
ggplotly(g15)
```

### Proporcionalidade - Norte


```{r}
g15 <- df |> 
  subset(CO_REGIAO == 1) |>
  ggplot(aes(x=UF1, fill = Situação)) + 
  geom_bar(position="fill") + 
  scale_fill_brewer(palette = "Set2")+
  theme(
     panel.grid.major.x = element_blank(),
     panel.grid.minor.x = element_blank()) +
    labs(x='Mobilidade', y='Quantidade de alunos')
ggplotly(g15)
```

### Nordeste

```{r}
g16 <- df |> 
  subset(CO_REGIAO == 2) |>
  ggplot(aes(x=UF1, fill = Situação)) + 
  geom_bar(position="fill") + 
  scale_fill_brewer(palette = "Set2")+
  theme(
     panel.grid.major.x = element_blank(),
     panel.grid.minor.x = element_blank()) +
    labs(x='Mobilidade', y='Quantidade de alunos')
ggplotly(g16)
```
### Sudeste

```{r}
g17 <- df |> 
  subset(CO_REGIAO == 3) |>
  ggplot(aes(Situação, fill=Situação)) + 
  geom_bar()+
  scale_fill_brewer(palette = "Set2")+
  theme(
     panel.grid.major.x = element_blank(),
     panel.grid.minor.x = element_blank(), legend.position="none") +
  facet_wrap(~UF, ncol = 1, scales="free_y") +
    labs(x=df|>
         select(Situação) |> 
         names(), y='Quantidade de alunos')
ggplotly(g17)
```

### Sul

```{r}
g18 <- df |> 
  subset(CO_REGIAO == 4) |>
  ggplot(aes(Situação, fill=Situação)) + 
  geom_bar()+
  scale_fill_brewer(palette = "Set2")+
  theme(
     panel.grid.major.x = element_blank(),
     panel.grid.minor.x = element_blank(), legend.position="none") +
  facet_wrap(~UF, ncol = 1, scales="free_y") +
    labs(x=df|>
         select(Situação) |> 
         names(), y='Quantidade de alunos')
ggplotly(g18)
```

### Centro-oeste

```{r}
g19 <- df |> 
  subset(CO_REGIAO == 5) |>
  ggplot(aes(Situação, fill=Situação)) + 
  geom_bar()+
  scale_fill_brewer(palette = "Set2")+
  theme(
     panel.grid.major.x = element_blank(),
     panel.grid.minor.x = element_blank(), legend.position="none") +
  facet_wrap(~UF, ncol = 1, scales="free_y") +
    labs(x=df|>
         select(Situação) |> 
         names(), y='Quantidade de alunos')
ggplotly(g19)
```


# Mapas
Row {.tabset}
-----------------------------------------------------------------------

### Quantidade de alunos por Região

```{r}
df5<-df2[order(as.character(df2$Região)),]

regions <- geojsonio::geojson_read("libs/grandes_regioes_json.geojson", what = "sp")
regions$n <- df5$n
regions$Percento <- df5$EvasãoPercentual
bins <- c(1000, 5000, 10000, 15000, 20000, 40000, 60000)
pal <- colorBin("YlOrRd", domain = regions@data[["n"]], bins = bins)
a <- '%'
link <- 'https://pt.wikipedia.org/wiki/'
labels <- sprintf(
  "<strong>%s</strong><br/>%d alunos<br/> %g%s de Evasão", 
regions@data[["NOME1"]],regions@data[["n"]], regions@data[["Percento"]], a) %>% 
  lapply(htmltools::HTML)


leaflet(regions) %>%
  setView(-47.93, -15.78, 3.2) %>%
  addTiles() %>% 
  addPolygons(fillColor = ~pal(regions@data[["n"]]),
              weight = 2,
              opacity = 1,
              color = "white",
              dashArray = "3",
              fillOpacity = 0.7, 
              highlight = highlightOptions(weight = 5,
                                           color = "#666",
                                           dashArray = "",
                                           fillOpacity = 0.7,
                                           bringToFront = TRUE),
              label = labels,
              labelOptions = labelOptions(style = list("font-weight" = "normal", padding = "3px 8px"),
                                          textsize = "15px",
                                          direction = "auto"), popup = ~paste0( "Região:"
                 , regions@data[["NOME1"]]
                 , "<br>"
                 , "<a href='"
                 , link,regions@data[["NOME1"]]
                 , "' target='_blank'>"
                 , "Clique aqui</a>" )) %>%
  addLegend(pal = pal, values = ~regions@data[["n"]], opacity = 0.7, 
            title = "Número de alunos", position = "bottomright")
```

### Evasão em % por Região


```{r}

bins <- c(10, 12, 15, 18, 20)
pal <- colorBin("YlOrRd", domain = regions@data[["Percento"]], bins = bins)


leaflet(regions) %>%
  setView(-47.93, -15.78, 3.2) %>%
  addTiles() %>% 
  addPolygons(fillColor = ~pal(regions@data[["Percento"]]),
              weight = 2,
              opacity = 1,
              color = "white",
              dashArray = "3",
              fillOpacity = 0.7, 
              highlight = highlightOptions(weight = 5,
                                           color = "#666",
                                           dashArray = "",
                                           fillOpacity = 0.7,
                                           bringToFront = TRUE),
              label = labels,
              labelOptions = labelOptions(style = list("font-weight" = "normal", padding = "3px 8px"),
                                          textsize = "15px",
                                          direction = "auto"), popup = ~paste0( "Região:"
                 , regions@data[["NOME1"]]
                 , "<br>"
                 , "<a href='"
                 , link,regions@data[["NOME1"]]
                 , "' target='_blank'>"
                 , "Clique aqui</a>" )) %>%
  addLegend(pal = pal, values = ~regions@data[["Percento"]], opacity = 0.7, 
            title = "Evasão", position = "bottomright", labFormat = labelFormat(suffix = "%", between="% &ndash; "))

```

Row {.tabset}
-----------------------------------------------------------------------

### Quantidade de alunos por UF

```{r}
df4<-df3[order(as.character(df3$UF)),]

states <- geojsonio::geojson_read("libs/brazil_geo.json", what = "sp")
states$n <- df4$n
states$Percento <- df4$EvasãoPercentual
a <- '%'
bins <- c(100, 500, 1000, 1500, 2000, 4000, 6000, 10000, 40000)
pal <- colorBin("YlOrRd", domain = states@data[["n"]], bins = bins)
link <- 'https://pt.wikipedia.org/wiki/'

labels <- sprintf(
  "<strong>%s</strong><br/>%d alunos<br/> %g%s de Evasão", 
states@data[["name"]],states@data[["n"]], states@data[["Percento"]], a
) %>% 
  lapply(htmltools::HTML)


leaflet(states) %>%
  setView(-47.93, -15.78, 3.2) %>%
  addTiles() %>% 
  addPolygons(fillColor = ~pal(states@data[["n"]]),
              weight = 2,
              opacity = 1,
              color = "white",
              dashArray = "3",
              fillOpacity = 0.7, 
              highlight = highlightOptions(weight = 5,
                                           color = "#666",
                                           dashArray = "",
                                           fillOpacity = 0.7,
                                           bringToFront = TRUE),
              label = labels,
              labelOptions = labelOptions(style = list("font-weight" = "normal", padding = "3px 8px"),
                                          textsize = "15px",
                                          direction = "auto"), popup = ~paste0( "Estado:"
                 , states@data[["name"]] 
                 , "<br>"
                 , "<a href='"
                 , paste0(link,states@data[["name"]])
                 , "' target='_blank'>"
                 , "Clique aqui</a>" )) %>%
  addLegend(pal = pal, values = ~states@data[["n"]], opacity = 0.7, 
            title = "Número de alunos", position = "bottomright")

```

### Evasão de % por UF


```{r}

bins <- c(1, 5, 7, 13, 18, 21, 24, 27, 36)
pal <- colorBin("YlOrRd", domain = states@data[["Percento"]], bins = bins)


leaflet(states) %>%
  setView(-47.93, -15.78, 3.2) %>%
  addTiles() %>% 
  addPolygons(fillColor = ~pal(states@data[["Percento"]]),
              weight = 2,
              opacity = 1,
              color = "white",
              dashArray = "3",
              fillOpacity = 0.7, 
              highlight = highlightOptions(weight = 5,
                                           color = "#666",
                                           dashArray = "",
                                           fillOpacity = 0.7,
                                           bringToFront = TRUE),
              label = labels,
              labelOptions = labelOptions(style = list("font-weight" = "normal", padding = "3px 8px"),
                                          textsize = "15px",
                                          direction = "auto"), popup = ~paste0( "Estado:"
                 , states@data[["name"]] 
                 , "<br>"
                 , "<a href='"
                 , link,states@data[["name"]]
                 , "' target='_blank'>"
                 , "Clique aqui</a>" )) %>%
  addLegend(pal = pal, values = states@data[["Percento"]], opacity = 0.7, 
            title = "Evasão", position = "bottomright", labFormat = labelFormat(suffix = "%", between="% &ndash; "))

```


# Sobre o estudo

Inputs {.sidebar}
-----------------------------------------------------------------------
**Autores:**
Alisson, Caroline e Vítor


**E-mail's:**
alirpereira887@gmail.com, carolcogo808@gmail.com & vitorpereira3115@gmail.com

Esse relatório apresenta análise dos dados provenientes do Censo da Educação Superior do INEP com objetivo de verificar variáveis que podem influenciar na evasão dos alunos. O escopo dessa análise são os alunos do curso de Psicologia do Brasil que ingressaram no ano de 2019. 


Row
-----------------------------------------------------------------------

### Banco de dados
```{r}
kable(df[0:10,c(2:8,10,16:17)]) |>
  kable_styling(c('striped'))
```

